【裁判字號】    98,交易,475
【裁判日期】    981130
【裁判案由】    過失傷害
【裁判全文】
臺灣臺北地方法院刑事判決             98年度交易字第475號
公  訴  人  臺灣臺北地方法院檢察署檢察官
被      告  甲○○
上列被告因過失傷害案件，經檢察官提起公訴（98年度偵字第
16334 號），本院判決如下：
    主  文
甲○○因過失傷害人，處拘役拾日，如易科罰金，以新臺幣壹
仟元折算壹日。
    事  實
一、甲○○於民國97年11月29日14時許，駕駛車牌號碼：1438－
    KC 號 自用小貨車，沿臺北市○○區○○街由北往南方向行
    駛，行經臺北市○○區○○街與富陽街口，因故而變換其行
    車動向偏右行駛時，本應隨時注意在同一車道內變換行進方
    向，應禮讓直行車先行，並注意與同向車輛間保持必要之安
    全距離，而依當時日間天候晴，路面乾燥，道路無缺陷且視
    距良好，並無不能注意之情事，竟疏未注意在上開車道上，
    適有亦疏未注意車前狀況，而由劉宸豪騎乘車牌號碼：037
    －CHJ 號重型機車後載乙○○，正自後方行駛接近而來，而
    未禮讓先行，並與之保持相當之安全距離，即冒然變換其行
    車動向將車身朝右方偏斜行駛，以致與劉宸豪所騎乘機發生
    擦撞事故，並造成乙○○受有左側跗骨骨折之傷害。
二、案經乙○○訴由臺北市政府警察局信義分局報請臺灣臺北地
    方法院檢察署檢察官偵查起訴。
    理  由
壹、證據能力：
一、按被告以外之人於審判外之言詞或書面陳述，除法律有規定
    者外，不得作為證據。又被告以外之人於審判外之陳述，雖
    不符前4 條之規定，而經當事人於審判程序同意作為證據，
    法院審酌該言詞陳述或書面陳述作成時之情況，認為適當者
    ，亦得為證據。當事人、代理人或辯護人於法院調查證據時
    ，知有第159 條第1 項不得為證據之情形，而未於言詞辯論
    終結前聲明異議者，視為有前項同意，刑事訴訟法159 條第
    1 項、第159 條之5 分別定有明文。查證人即告訴人乙○○
    、劉宸豪於警詢中所為之陳述，固係審判外之陳述而屬傳聞
    證據，惟檢察官、被告甲○○就上開審判外之陳述，於本院
    審理中，並不爭執證據能力，復未曾於言詞辯論終結前聲明
    異議，而本院審酌該證人陳述作成時之情況，並無違法取證
    及證明力過低之瑕疵，亦認以之作為證據為適當，依前揭規
    定說明，自得為證據。
二、按未經被告詰問之被告以外之人於偵查中向檢察官所為之陳
    述，依刑事訴訟法第159 條之1 第2 項之規定，原則上屬於
    法律規定為有證據能力之傳聞證據，於例外顯有不可信之情
    況，始否定其得為證據。是得為證據之被告以外之人於偵查
    中所為之陳述，因其陳述未經被告詰問，應認屬於未經合法
    調查之證據，並非無證據能力，而禁止證據之使用。惟是否
    行使詰問權，屬被告之自由，倘被告於審判中捨棄詰問權，
    或證人客觀上有不能受詰問之情形，自無不當剝奪被告詰問
    權行使之可言（參見最高法院98年度台上字第1032號判決意
    旨參照）。查證人乙○○、劉宸豪、警員鄧堯育於偵查中之
    陳述，均已依法具結（見98年度偵字第16334 號偵查卷第33
    頁、第34頁、第38頁），且衡諸該陳述之作成並無顯不可信
    之情況，因認具有證據能力。雖該等證人乙○○、劉宸豪、
    鄧堯育未經被告於偵查程序為詰問，然本院於準備程序及審
    理程序多次提示被告對證人乙○○、劉宸豪、鄧堯育所為陳
    述有何意見及有何調查證據之聲請，被告始終未曾聲請詰問
    該證人乙○○、劉宸豪、鄧堯育，應已捨棄對證人乙○○、
    劉宸豪、鄧堯育之詰問權。而本院於審判期日依法定程序提
    示證人乙○○、劉宸豪、鄧堯育之證述並告以要旨，而為合
    法調查後，自得採為證據。
貳、實體方面：
一、訊據被告固坦承有於上開時、地駕駛前開自用小貨車與證人
    劉宸豪所騎乘之重型機車發生車禍事故等情，惟矢口否認有
    何過失傷害犯行，辯稱：伊當時駕駛車輛，行經肇事路段時
    車速很慢，證人劉宸豪之機車就從旁邊過來，後座之人就碰
    到伊車輛，但該機車並沒有倒地。發生車禍撞擊時，伊當時
    仍是要直行並未有要轉彎的動作，伊是在聽到碰撞擊聲後，
    始即停車云云。經查：
  (一)被告於上揭時間、地點，駕駛車牌號碼：1438－K C 號自用
    小貨車，與證人劉宸豪所騎乘車牌號碼：037-CHJ 號重型機
    車，發生碰撞，證人劉宸豪機車所附載之證人乙○○，並因
    此受有左側跗骨骨折之傷害等情，此為被告所不否認（見本
    院98年11月16日準備程序筆錄第3 頁），核與證人乙○○、
    劉宸豪於警詢及偵查中指述情節相符合（同前偵查卷第6 頁
    至第8 頁、第11頁、第32頁），復有卷附臺北醫學大學附設
    醫院甲種診斷證明書1 份、道路交通事故現場圖1 紙、道路
    交通事故調查報告表(一)(二)1 份、車禍現場與車損照片10張在
    卷可稽（同前偵查卷第9 頁、第23頁、第12頁至第13頁、第
    19 頁 至第20頁），是此部分事實，首堪認定。
  (二)雖被告以前揭情詞置辯。惟查：
    (1)依證人即本案趕至現場處理之警員鄧堯育於偵查中證稱：
      當天在作筆錄之前伊用錄音筆先問雙方，當時被告說駕車
      在找路要往右靠，伊當時有錄音，但尚未作筆錄，等作筆
      錄時，被告就未再作如此陳述等語（同前偵查卷第37頁）
      ，而證人鄧堯育僅為據報前往處理車禍事故之執勤警員，
      應無故意偏袒被告或證人乙○○一方之必要，證人鄧堯育
      前開證述內容，應屬實情。抑且，經檢察官當庭勘驗錄音
      結果：證人（即鄧堯育）問雙方當日如何對話，機車騎士
      說你當天是說你不是要停在旁邊看東西嗎？被告回答有。
      但事後證人再詢問被告行向，被告否認要停車，只說他慢
      慢開要看路邊東西，右手邊的東西等語（同前偵查卷第38
      頁），此有98年8 月4 日勘驗筆錄1 份在卷足憑（同前偵
      查卷第38頁），足見被告於本案肇事之初，已曾供稱斯時
      自己駕駛車輛於肇事路段確有偏右行駛之情甚明。
    (2)另依證人劉宸豪於警詢中指稱：伊騎乘車牌號碼：037 －
      CH J重型機車沿臺北市○○街南向北直行至富陽街20巷，
      當時有1 部自小客車與伊同向在伊左前方，該車忽然右轉
      ，伊車便往右邊閃避，但是仍然來不及，該車輛撞到伊車
      左側後方車身等語（同前偵查卷第11頁）；於偵查中證稱
      ：伊走信安街往北，被告突然右轉沒有打方向燈撞到證人
      乙○○的腳，沒有撞到伊等語（同前偵查卷第32頁），亦
      一再指稱被告於前開時、地駕駛車輛有偏右行駛之事，而
      與被告前開供述情節相符合。至證人劉宸豪雖再指稱被告
      駕駛車輛偏右行駛時並無打方向燈云云（同前偵查卷第11
      頁、第32頁）。然以本案事發突然，證人劉宸豪專注力不
      足，而未見聞被告確實已打方向燈之情，亦屬可能，況且
      ，證人劉宸豪此部分指述，亦乏其他積極證據足資佐證，
      是本院不認被告於斯時有偏右行駛時有未打方向燈之情事
      。
    (3)基此，足認被告應係在上開時、地駕駛前開車輛行駛至本
      案肇事路段時，因故而將其行車動向朝右偏斜行駛時，疏
      未注意變換車道，應禮讓直行車先行，並注意與同向車輛
      間保持必要之安全距離，即冒然變換車道，以致與正自後
      方行駛接近而來之證人劉宸豪騎乘之機車發生碰撞事故甚
      明。
  (三)汽車在設有慢車道之雙向二車道，除應依前項各款規定行駛
    外，於快慢車道間變換車道時，應顯示方向燈，讓直行車先
    行，並注意安全距離；汽車在同向二車道以上之道路（車道
    數計算，不含車種專用車道、機車優先道及慢車道），除應
    依標誌或標線之指示行駛外，並應遵守下列規定：六、變換
    車道時，應讓直行車先行，並注意安全距離，道路交通安全
    規則第97條第2 項、第98條第1 項第6 款分別定有明文；雖
    法條就「變換車道應讓直行車先行並注意安全距離」係規範
    汽車在雙向二車道或四車道內「變換車道」行駛之情形，惟
    上述規範旨在明定駕駛人之注意義務及路權歸屬，促使駕駛
    人正常前行，減少變異行進方向、謹慎小心變換車道，以維
    行車安全，增加道路效能並避免事故發生，而機車因車體較
    小，同一車道內通常可容納汽車與機慢車或數輛機慢車通行
    ，縱僅在同一車道內變換行進方向，亦與變換車道無異，是
    在同一車道內變換行進方向，依上開規定意旨，亦應禮讓直
    行車先行並注意車輛間保持必要之安全距離。本件被告駕駛
    自用小貨車，在臺北市○○區○○街與富陽街口，因故而變
    換其行車動向偏右行駛時，自應禮讓同一車道內直行車先行
    ，並注意與其他車輛間保持必要之安全距離，且當時為日間
    ，視距良好、路面無缺陷，有上開調查報告表在卷可參，被
    告並無不能注意之情，竟疏未注意，即冒然變換其行車動向
    將車身朝右方偏斜行駛，以致發生碰撞事故，造成證人乙○
    ○受有左側跗骨骨折之傷害，被告駕駛車輛之行為有過失，
    甚為明確。且被告之過失行為與證人乙○○車禍傷害間，亦
    有因果關係。再者，依證人劉宸豪於警詢中指稱：被告駕駛
    車輛與伊同向在伊車左前方。後來被告車輛撞擊伊機車左後
    車身，碰撞後，機車並未倒地，證人乙○○左腳踝與該車輛
    發生碰撞等語（同前偵查卷第11頁），則依被告車輛與證人
    劉宸豪2 車輛均是同向車輛，且被告車輛原先在證人劉宸豪
    所騎乘機車之左前方，及被告車輛之車身是擦撞證人乙○○
    腳部，而非與證人劉宸豪之機車車頭發生擦撞等情，顯見本
    案被告駕駛前開車輛車身已朝右偏斜行駛，而至發生本案碰
    撞事故，尚有一段時間，是證人劉宸豪亦若於行經肇事路段
    時，能注意車前狀況，小心行駛，當不至於無法察覺被告正
    駕駛車輛朝右偏斜行駛之情，顯見證人劉宸豪騎乘機車亦有
    疏未注意車前狀況之過失，惟此仍無從解免被告刑事過失責
    任。又公訴意旨雖認被告屬未注意車前狀況及兩車併行之間
    隔，並隨時採取必要之安全措施之過失云云，然本案被告係
    在同一車道內變換其行車動向偏右行駛時，未禮讓直行車先
    行，並注意與同一車道內其他車輛間保持必要之安全距離之
    違規，已如前述，是公訴意旨容有誤會，併此敘明。從而，
    本件罪證明確，被告過失犯行，洵堪認定。
二、核被告所為，係犯刑法第284 條第1 項前段之普通過失傷害
    罪。又本案肇事後被告、證人劉宸豪協商同意先將證人乙○
    ○送醫治療，互留電話後，即均離去，嗣因證人乙○○未獲
    賠償，乃於98年1 月11日報案，警員已知悉被告為肇事人，
    並撥打電話通知被告前往警局製作筆錄等情，此經被告、證
    人劉宸豪於警詢中供述及指述明確（同前偵查卷第10頁、第
    11頁），顯然本案在有偵查犯罪權責之警員於被告自首之前
    ，已知悉被告為本案之犯罪嫌疑人，是被告並不符合自首要
    件，併此敘明。爰審酌被告過失程度、犯罪後猶否認犯行，
    堅不吐實，及迄今仍未與證人乙○○達成和解等一切情狀，
    量處如主文所示之刑，並諭知易科罰金之折算標準。
據上論斷，應依刑事訴訟法第299 條第1 項前段，刑法第284 條
第1項前段、第41條第1項前段，刑法施行法第1條之1，判決如主
文。
本案經檢察官楊婉鈺到庭執行職務
中    華    民    國    98    年    11    月    30    日
                          臺灣臺北地方法院刑事第十七庭
                                     法  官   賴淑美
上正本證明與原本無異。
如不服本判決應於收受送達後10日內向本院提出上訴書狀，並應
敘述具體理由；其未敘述上訴理由者，應於上訴期間屆滿後20日
內向本院補提理由書（均須按他造當事人之人數附繕）「切勿逕
送上級法院」。
                                      書記官  許翠燕
中    華    民    國    98    年    12    月    4     日
附錄本案論罪科刑法條全文：
刑法第284條：
因過失傷害人者，處六月以下有期徒刑、拘役或五百元以下罰金
，致重傷者，處一年以下有期徒刑、拘役或五百元以下罰金。
從事業務之人，因業務上之過失傷害人者，處一年以下有期徒刑
、拘役或一千元以下罰金，致重傷者，處三年以下有期徒刑、拘
役或二千元以下罰金。

司法院資訊處製作；財團法人民間司法改革基金會備份。
